【裁判字號】    98,訴,327
【裁判日期】    980330
【裁判案由】    侵權行為損害賠償
【裁判全文】
臺灣板橋地方法院民事判決               98年度訴字第327號
原      告  甲○○
            顏惠如
被      告  乙○○
            丙○○
上列當事人間因詐欺等案件，原告提起附帶民事訴訟請求侵權行
為損害賠償事件，經本院刑事庭裁定移送前來，本院於民國98年
3月23日言詞辯論終結，判決如下：
    主      文
被告應連帶給付原告甲○○新臺幣捌萬玖仟貳佰元；被告應連帶
給付原告顏惠如新臺幣捌萬玖仟貳佰元，及各自民國九十八年二
月二十五日起至清償日止，均按年息百分之五計算之利息。
原告其餘之訴駁回。
訴訟費用由被告連帶負擔百分之十五，餘由原告負擔。
本判決第一項得假執行。
    事實及理由
甲、程序方面：
    按訴訟法上所謂一事不再理之原則，乃指同一事件已有確定
    之終局判決者而言。其所謂同一事件，必同一當事人就同一
    法律關係而為同一之請求，若此三者有一不同，即不得謂為
    同一事件，自不受確定判決之拘束。又當事人就已起訴之事
    件，於訴訟繫屬中更行起訴，固為民事訴訟法第253 條規定
    所不許，惟該條所禁止之重訴，自指同一事件而言。所謂同
    一事件，必同一當事人，就同一法律關係，而為同一之請求
    ，若此三者有一不同，即不得謂為同一事件，而受重訴之禁
    止。（最高法院19年上字第278 號判例及86年度台上字第30
    88號裁判意旨參照）被告抗辯原告前就被告乙○○部分已提
    起訴訟，業經本院96年度板簡字第10455 號判決被告乙○○
    應給付原告甲○○新臺幣（下同）陸拾貳萬元；應給付原告
    顏惠如陸拾貳萬元及均自民國96年9 月1 日起至清償日止，
    按年息5%計算之利息，並已判決確定在案，原告就被告乙○○同一事件再行起訴，顯已違反民事訴訟法第253 條及第40
    0 條規定云云。惟經本院依職權調閱上開審判卷證資料，原
    告上開訴訟係依互助會之法律關係請求，與本件原告係以被
    告等冒標會款之侵權行為損害賠償請求權請求，兩案訴訟標
    的法律關係各有不同，揆諸上開說明，自非同一事件，被告
    所辯顯屬無據，合先敘明。
乙、實體方面：
  一、原告主張：被告二人係夫妻關係，於92年間被告二人為籌
      集金錢，即先由乙○○出名擔任會首，再各單獨邀集原告
      等39人為會員（連同會首共計40人），約定自92年4 月5
      日起會，會期自92年4 月5 日起，至95年7 月5 日止，每
      會份會款20000 元，採內標制，底標200 元，於每月5 日
      在被告位於台北縣板橋市○○路77巷3 弄1 號5 樓開標，
      未得標會員每會次應繳會款為20000 元減去標金之金額，
      已得標會員每會次應繳會款為20000 元，並由被告取得首
      期合會金，而成立合會。嗣於94年11月5 日本合會第32會
      次開標前，因到場參與開標之活會會員漸少，被告為能取
      得金錢供己投資，即利用會員間僅少有熟識、活會會員未
      全到場參與開標之機會，共同基於向活會會員佯稱該會次
      合會由某會員得標，使活會會員陷於錯誤而交付活會會款
      再將該等會款挪作己用之詐欺取財之概括犯意，連續自該
      合會之第32會至第38會會次，由被告乙○○或被告丙○○
      分向原告等活會會員，或於開標前向渠等佯稱以該會次因
      某活會急需用款而委請渠等同意該會次由該名會員得標、
      或於開標後逕向渠等佯稱以該會次由某名會員得標等詐術
      ，致使原告等活會會員陷於錯誤，誤認各該次合會均由他
      人得標，而分別自行、或於乙○○、丙○○二人偕同或單
      獨前來向渠等收取各該期活會會款時，均交付如附表所示
      之各該會次活會會款予被告二人，被告等即以上開方式，
      先後詐得如附表所示之各該會次之活會會款。為此，依民
      法第184 條第1 項前段侵權行為損害賠償請求權之法律關
      係起訴，並聲明：被告應連帶給付原告甲○○583500元；
      被告應連帶給付原告顏惠如583500元，及各自起訴狀繕本
      送達翌日即98年2 月25日起至清償日止，按年息5 ％計算
      之利息。
  二、被告則以下列陳詞置辯：被告二人並無詐欺冒標，且原告
      前就被告乙○○部分已提起訴訟，業經本院96年度板簡字
      第10455 號判決確定在案，原告就被告乙○○同一事件再
      行起訴，顯已違反民事訴訟法第253 條及第400 條規定（
      本部分抗辯已於上開甲、程序方面說明）。又被告丙○○
      並非本件互助會之會首，亦未曾一個人去向原告收取會款
      ，即遭原告控訴為共犯，目前刑事案件已上訴中，在上訴
      審未判決確定前，請暫停本案之審理云云。
  三、按因犯罪而受損害之人，於刑事訴訟程序固得附帶提起民
      事訴訟，對於被告請求回復其損害，但其請求回復之損害
      ，以被訴犯罪事實所生之損害為限，否則縱令得依其他事
      由，提起民事訴訟，亦不得於刑事訴訟程序附帶為此請求
      ，最高法院60年台上字第633 號判例可資參照。經查，本
      件原告提起刑事附帶民事訴訟，且主張被告之侵權行為事
      實援引本院97年度易字第3178號刑事判決認定之被告犯罪
      事實，是本件原告請求侵權行為損害賠償，自僅限於被告
      以未經被冒名會員之同意或授權，偽造標單冒標互助會，
      造成原告之損害為限，至於原告因參加被告之互助會，被
      告實際積欠原告會款多寡，核屬合會關係所生之糾紛（兩
      造已於本院96年度板簡字第10455 號判決確定在案），是
      原告與被告間關於互助會會款債務究為何，自非本件所得
      論斷。
  四、按附帶民事訴訟經移送民事庭後，即屬獨立民事訴訟，其
      移送後之訴訟程序，應適用民事訴訟法，刑事訴訟所調查
      之證據，及刑事訴訟判決所認定之事實，並非當然有拘束
      民事訴訟之效力。又刑事判決所認定之事實，於獨立之民
      事訴訟，固無拘束力，惟民事法院就當事人主張之該事實
      ，及其所聲明之證據，仍應自行調查斟酌，決定取捨，不
      能概予抹煞。（最高法院43年度台上字第95號及69年度台
      上字第2674號判例意旨參照）本件附帶民事訴訟業經本院
      刑事庭移送民事庭後，即屬獨立民事訴訟事件，本院自得
      自行調查及認定，不受刑事案件之拘束，故被告抗辯應俟
      刑事上訴審審理終結後再行審判云云，洵非有據。
  五、原告主張被告等二人冒標不法侵權行為之事實，請求援引
      本院97年度易字第3178號刑事訴訟程序調查之證據資料，
      業經本院調閱刑事卷證資料參酌，被告二人雖抗辯未涉共
      同詐欺，被告丙○○並辯稱伊不是會首，僅背書取款云云
      ，且被告二人亦於刑事案件中抗辯原告以不缺錢為由拒絕
      領取合會金並同意由被告保管等情，業據原告否認在卷，
      被告等未舉證以實其說。復以依常情，本合會均已將近結
      束，活會會員無論是否有急用之情，均應取回其應得之合
      會金，且各會份合會金非屬小額，豈有就會首已收取之合
      會金表示不願領取之理，況合會既已近結束，其先或後得
      標所能賺得標息之差額空間甚少，所賺取標息金額幾已確
      定，更無賺取標息不願得標之動機，是被告二人所辯上情
      ，顯與常理有違不可採信。又原告於刑事案件中提出其交
      付之會款支票均由被告丙○○代為背書，而被告乙○○自
      承在場惟未能解釋何以由被告丙○○代其背書之情。其他
      活會會員陳丁文、張偉修等人亦於本院刑事庭結證稱：先
      前均曾到現場參與投標，該投標現場係由被告二人在場主
      持，由被告丙○○負責為開標、計算得標金額、收取會款
      等之事務，於本件合會倒會前數會次，被告二人或於某會
      次開標前向渠等佯稱因某位會員急需用款而託請渠等同意
      該會次由該名會員得標、或於某會次開標後向渠等佯稱由
      某位會員得標等情（詳如刑事庭98年1 月15日審判筆錄所
      載），顯見被告二人抗辯未涉共同詐欺冒標及被告丙○○
      抗辯伊並非會首云云，無足憑採。故原告主張被告二人共
      同侵權行為之事實，應堪採信。
  六、因故意或過失，不法侵害他人之權利者，負損害賠償責任
      。故意以背於善良風俗之方法，加損害於他人者亦同。數
      人共同不法侵害他人之權利者，連帶負損害賠償責任。民
      法第184 條第1 項、第185條第1項分別定有明文。經查：
    (一)被告二人利用會員間僅少有熟識、活會會員未全到場參與
      開標之機會，共同基於向活會會員佯稱該會次合會由某會
      員得標，使活會會員陷於錯誤而交付活會會款再將該等會
      款挪作己用之共同詐欺取財之概括犯意，連續自該合會之
      第32會至第38會會次（被告已於第39及40會會次宣布倒會
      ）向原告詐取會款，加損害於原告，已構成共同侵權行為
      ，被告二人應依共同侵權行為負連帶損害賠償責任，固然
      無疑。惟各活會會員每月係依得標標金計算應付金額，倘
      為會員真實得標，其所為給付乃係依互助會契約而為，自
      無受詐欺可言，故各活會會員因被告詐欺標會行為所受之
      損害，應係被告以詐欺活會會員繳納之款項，致活會會員
      受有損害者。又被告共同冒名標會，實際既無會員得標，
      該得標標金並非真實存在，自無從認其為原告所失之利益
      ，原告自不得依侵權行為之法律關係請求被告賠償該標金
      部分之損害。
    (二)被告二人分別於如附表所示期日（第32會次至第38會次）
      冒標，已如前述，且經本院97年度易字第3178號刑事判決
      所認定。準此可知，原告仍為活會會員，並可認被告計向
      原告二人詐騙如附表所示之7 期會款（其他會款繳納並非
      本件共同侵權行為所致，應屬訴訟標的合會會款請求權之
      範疇，並非本件斟酌認定之範圍），本院依原告甲○○於
      前刑事案件中提出簽發予被告二人，用以支付會款之板信
      商業銀行華江分行支票之票面金額，計算各活會各會次應
      繳之活會會款金額，即屬被告二人向原告詐取之活會金損
      害如附表所示，原告各一會，每會被詐騙金額為125700元
      ，計算式如下：
    原告所繳金額（按如附表所示計算）：17900 元、18000
      元、18000 元、18000 元、17900 元、17900 元及18000
      元，合計125700元。
    原告二人各參加一會，分別為125700元。
    (三)原告自承被告先前已清償部分會款73000 元，並主張於請
      求金額中扣除，故本件原告得請求被告二人各給付之金額
      為89200元（125700－[73000÷2]＝89200）
  七、從而，原告二人以被告冒名標會致伊所受損害，請求被告
      連帶給付原告甲○○89200 元；連帶給付原告顏惠如8920
      0 元，及各自起訴狀繕本送達翌日即98年2 月25日起至清
      償日止，均按年息5 ％計算之利息之範圍內，為有理由，
      應予准許。逾此部分之請求，為無理由，應予駁回。
  八、本件原告二人勝訴部分，因所命金額未逾50萬元，爰依民
      事訴訟法第389 條第1 項第5 款規定，均依職權宣告假執
      行。
  九、訴訟費用負擔之依據：民事訴訟法第79條（惟依刑事訴訟
      法第504 條第2 項規定，經刑事庭移送前來部分免納裁判
      費，故兩造均無庸負擔附帶民事訴訟移送裁定移送部分之
      裁判費）。
中    華    民    國    98    年    3     月    30    日
                  民事第三庭    法  官  張紫能
以上正本係照原本作成
如對本判決上訴，須於判決送達後20日內向本院提出上訴狀
中    華    民    國    98    年    3     月    30    日
                            書記官  華海珍
┌──────────────────────────────────────────────┐
│附表：                                                                                      │
├──┬────┬─────┬──────────────┬─────────────────┤
│編號│會  次  │ 冒標日期 │      被詐騙活會會員        │     詐得各會次活會會款總額       │
│    │        │（年月日）├────┬────┬────┼─────┬─────┬─────┤
│    │        │          │會員編號│姓名    │參加會份│ 標  金   │ 活會會款 │ 總  額   │
├──┼────┼─────┼────┼────┼────┼─────┼─────┼─────┤
│ 一 │第會  │94.11.05  │4.      │吳鑫淼  │一會    │2,100 元  │17,900 元 │161,100 元│
│    │        │          ├────┼────┼────┤          │          │          │
│    │        │          │21.     │張偉修  │一會    │          │          │          │
│    │        │          ├────┼────┼────┤          │          │          │
│    │        │          │23.     │陳丁文  │一會    │          │          │          │
│    │        │          ├────┼────┼────┤          │          │          │
│    │        │          │25.26.  │何淵洲  │二會    │          │          │          │
│    │        │          ├────┼────┼────┤          │          │          │
│    │        │          │29.     │林太太  │一會    │          │          │          │
│    │        │          ├────┼────┼────┤          │          │          │
│    │        │          │32.33.  │甲○○  │二會    │          │          │          │
│    │        │          ├────┼────┼────┤          │          │          │
│    │        │          │36.     │廖彩微  │一會    │          │          │          │
│    │        │          ├────┴────┴────┤          │          │          │
│    │        │          │上開七人九會份              │          │          │          │
├──┼────┼─────┼──────────────┼─────┼─────┼─────┤
│ 二 │第會  │94.12.05  │上開七人九會份              │2,000 元  │18,000 元 │162,000 元│
├──┼────┼─────┼──────────────┼─────┼─────┼─────┤
│ 三 │第會  │95.01.05  │上開七人九會份              │2,000 元  │18,000 元 │162,000 元│
├──┼────┼─────┼──────────────┼─────┼─────┼─────┤
│ 四 │第會  │95.02.05  │上開七人九會份              │2,000 元  │18,000 元 │162,000 元│
├──┼────┼─────┼──────────────┼─────┼─────┼─────┤
│ 五 │第會  │95.03.05  │上開七人九會份              │2,100 元  │17,900 元 │161,100 元│
├──┼────┼─────┼──────────────┼─────┼─────┼─────┤
│ 六 │第會  │95.04.05  │上開七人九會份              │2,100 元  │17,900 元 │161,100 元│
├──┼────┼─────┼──────────────┼─────┼─────┼─────┤
│ 七 │第會  │95.05.05  │上開七人九會份              │2,000 元  │18,000 元 │162,000 元│
├──┼────┼─────┼──────────────┼─────┼─────┼─────┤
│ 八 │第會  │95.06.05  │被告於本會次宣告倒會，並將收│倒會      │          │          │
│    │        │          │取之死會會款，均分予上開七人│          │          │          │
├──┼────┼─────┼──────────────┼─────┼─────┼─────┤
│ 九 │第會  │95.07.05  │被告將收取之死會匯款，均分予│倒會      │          │          │
│    │        │          │上開七人                    │          │          │          │
└──┴────┴─────┴──────────────┴─────┴─────┴─────┘


司法院資訊處製作；財團法人民間司法改革基金會備份。
